臺灣高等法院刑事判決　　　　　　　　　　　　　　九十年度上訴字第三七八四號
　　上　訴　人　臺灣桃園地方法院檢察署檢察官
　　被　　　告　乙○○
　　選任辯護人　紀亙彥
右上訴人因毀損等案件，不服臺灣桃園地方法院九十年度訴字第三七四號，中華民國
九十年八月二十四日第一審判決（起訴案號：臺灣桃園地方法院檢察署八十九年度偵
字第八三七二號）提起上訴，本院判決如左：
    主  文
上訴駁回。
    理  由
一、公訴意旨略以：被告乙○○意圖為自己不法利益，於八十八年九月之前不詳時間
    ，為擴展其位於桃園縣龜山鄉南上村南崁頂六十九號住處之庭院等處使用範圍，
    竟將原用庭院範圍旁之登記潘振成（業已死亡迄未繼承登記）所有舊編門牌號碼
    同鄉南上村一巷四之一號古厝予以拆除，竊佔該古厝坐落之登記桃園縣龜山鄉○○○段南崁頂小段九十三地號土地面積○‧○○七公頃，附加欄杆鐵門並前方潘
    振成所有原為菜園用途之同上小段第一百零三號土地（面積○‧○一○三公頃部
    分）予以整平建蓋鐵皮屋加鐵捲門作為車庫使用，旋即為潘振成之繼承人即上述
    土地、建物之共有人丙○○、戊○○、丁○○、呂張房等人發覺協調未果，亦迄
    拒回復原狀。因認被告涉犯刑法第三百二十條第二項之竊占罪及第三百五十三條
    第一項之毀損建築物罪嫌。
二、公訴人認被告涉有竊佔、毀損建築物罪嫌，無非以告訴人丙○○、戊○○、丁○○、呂張房指訴及提出之土地及建物登記簿謄本、土地所有權狀；且被告現住居
    之桃園縣龜山鄉南上村南崁頂六十九號建物，占用同縣龜山鄉○○○段南崁頂小
    段九十三地號○．○○七公頃；同地段九十二地號○‧○○六六公頃；未登錄之
    國有土地○‧○○三○公頃、建物前後之庭院佔用未登錄國有土地○‧○一九七
    公頃；佔用上述地段九十二地號合計○‧○○四六公頃、九十三地號○‧○○七
    ○公頃。被告以鐵皮搭建之車庫佔用未登錄國有土地○‧○○○一公頃；佔用上
    述地段一○二之一地號○‧○○○六公頃；一○三地號○‧○一○三公頃；一○
    四地號○‧○○七三平方公尺，亦經桃園地政事務所丈量屬實，有土地複丈成果
    圖在卷可稽為論據。
三、訊據被告固坦承現居住之建物、前庭後院及以鐵皮屋搭蓋之車庫佔用桃園縣龜山
    鄉○○○段南崁頂小段九二、九三、一○二之一、一○三、一○四地號及未登錄
    之國有土地如土地複丈成果圖所示之面積等情，然堅決否認有竊佔、毀損建築物
    之犯行，辯稱：自先祖世代即居住之桃園縣龜山鄉南上村南崁頂六九號建物，包
    括前庭、後院，迄今已逾一百餘年，印象中不曾有一土角造之房屋。六十七、八
    年間，父親林克盛曾將原有之磚瓦造房屋拆除改建為現居住之樓房，興建位置稍
    有後挪。而車庫部分之土地，於祖母時代原係豬圈，後已坍塌，母親並於該地種
    植疏果，並未變更使用範圍。至隔鄰即桃園縣龜山鄉南上村南崁頂六七號房屋牆
    上遺留之拆除房屋痕跡，係先父於改建房屋時，未將原有之磚造瓦房全部拆除。
    及至二、三年前，因礙於前庭活動空間過小，遂加以拆除，始遺留拆除痕跡，並
    非拆除告訴人所指之土角造房屋所致。另現住之建物及前庭後院、車庫所在之土
    地，父親曾向告訴人之祖先承租，告訴人甲○○之母親潘徐富（人稱：阿田嬸）
    於二、三十年亦曾前來收租，並無竊佔告訴人土地之犯意，亦未毀損告訴人所有
    之土造房屋等語。
四、按刑法第三百二十條第二項竊佔罪係以意圖為自己或第三人不法之利益，而竊佔
    他人之不動產者為構成要件。查被告自高祖父林德明、曾祖父林振用、祖父林開
    緒、父林克盛迄於其本人，世居於其現住居之桃園縣龜山鄉南上村南崁頂六十九
    號建物所在地，至今已一百餘年（即從日治時代明治天皇歷年期間起）之事實，
    有被告提出之戶籍謄本、繼承系統表、戶口名簿在卷可稽。而證人即被告住所地
    之鄰長己○○（二十一年七月五日生）於原審調查時證稱：「我是住在被告隔壁
    的鄰居，我從出生就住在那裡了。被告也是從他祖父時代就舉家住在現址。他父
    親時代就住在現在這個地方，但不是現在的房子，而這間房子約在一、二十年前
    改建的，當時的房子沒有庭院，位置比較接近圍牆（指被告圍鐵欄杆圍籬處）的
    地方。以前的房子就是被告答辯狀照片這樣。我印象中有看過土角厝。卷附相片
    的房子牆壁是水泥牆只要敷上水泥就可以了，因為我小時候都是土角厝，只有他
    們那一家後來有敷上水泥，不過敷上水泥也是很久的事了，大概是我年輕的時候
    。卷附答辯狀編號一豬寮照片坐落的土地大約是被告改建為車庫的地點。卷附相
    片上的屋頂呈現直條排列的磚造房，是被告的住處。卷附答辯狀編號一的相片所
    在地曾為豬圈。我知道被告曾在他家對面以鐵皮搭建一個車庫，那個約是二、三
    年以前蓋的，最近拆掉的。車庫的那塊地早期是有人在那裡養豬，也有種橘子，
    是被告的母親在使用收成，後來就全部都撤掉變成空地，一直到後來被告才又圍
    起來搭建車庫。」（見原審卷第一三一至一三五頁）且依卷附被告提出之年青生
    活相片所示，雖當時房屋之坐落位置，與現時被告居住之房屋坐落之地點有些許
    差異，然被告使用之房屋土地範圍並無改變。被告辯稱現居住房屋前庭、後院及
    車庫所在之土地，係承襲父親使用範圍，應堪採信。再證人蔡春盛於原審法院民
    事案件八十九年度訴字第一九○八號調查時證稱：「我是十幾歲時搬去南上村那
    裡，搬去時被告已住在該處，我常常在那附近閒坐，大約二十幾年前，印象中有
    一位阿田嬸有去向被告收租金，我有看過二次，我認識那位阿田嬸，當時她向被
    告收租是以擔計算租穀後，再由乙○○之父親林克盛拿現金給阿田嬸。我有親眼
    看到林克盛拿錢給阿田嬸一次。」證人賴萬明亦同時證稱：「我看到阿田嬸來，
    和她打招呼，她說是來收租金的。」（均見原審卷第七七、七八頁）而告訴人甲○○於原審亦坦承：「人家都稱丙○○母親潘徐富為『阿田嬸』。」（原審卷第
    一二一頁）依證人賴萬明、蔡春盛證言，及告訴人甲○○所稱，告訴人丙○○母
    親潘徐富確曾向被告父親收取租金。則被告既係承襲父親多年使用之土地範圍；
    告訴人丙○○母親潘徐富復有向被告父親收取租金；且自告訴人等提出本件告訴
    前，從未有人出面主張權利，被告自認合法使用，要屬有據。被告主觀上顯無不
    法利益之意圖，核與竊佔罪之構成要件不符。
五、按犯罪事實應依證據認定之，無證據不得推定其犯罪事實，又不能證明被告犯罪
    者，應諭知無罪之判決，此於刑事訴訟法第一百五十四條及同法第三百零一條第
    一項定有明文。查告訴人等先祖潘振成所有之桃園縣龜山鄉南上村一巷四之一號
    土造房屋建物係坐落於桃園縣龜山鄉○○○段南崁頂小段九十三地號土地上，固
    有告訴人等提出建物登記簿謄本為證；被告亦自承自先祖世代即居住於桃園縣龜
    山鄉南上村南崁頂六九號建物百餘年。則告訴人等之土造房屋既已遭人拆除，被
    告及祖先居住之房屋並坐落於該土造房屋原坐落之地號上，衡情應係被告或被告
    祖先所為無疑。惟刑法第三百五十三條第一項之毀損他人建築物罪，必行為人有
    毀損他人建築物，致使建築物損失其效用之故意為成立之要件。且上開所稱之「
    建築物」必須上有屋面，周有門壁，足以蔽風雨而通出入，並適於人之起居者，
    始為相當。倘因該建築物之重要部分自然破損之程度已達不宜蔽風雨，通出入，
    而不適於人之起居時始陸續加以局部變更，縱原有建築物之重要部分與修護變更
    後在外觀上已有不同，行為人若本無使原有建築物毀損效用之故意，則與毀損他
    人建築物罪之成立要件不合，除得否成立他罪名外，要不得論以該項罪名（最高
    法院八十五年度台上字第五○六五號判決參照）。告訴人甲○○於九十年五月九
    日原審調查時陳稱：「我是根據我祖父先前告訴我們，我於小時候有來看過，但
    已不確定坐落何處，我祇聽我祖父說我們的土地上有土塊厝及菜園地，我祖父過
    世後就沒來此土地看過，我祖父應該是台灣光復後二二八事件之前就過世了。其
    餘繼承人有於前二年（即八十八年間）來看過，且聽這裡的鄰居說我們的土地有
    被佔用，才請地政機關的人員來鑑界。」（見原審卷第三三、三四頁）則告訴人
    等自三十六年（即二二八事件發生年間）至八十八年間，長達五十年之久，均未
    曾至現場觀看房屋，該土造房屋自可能因年代久遠，自然破損，已達不宜蔽風雨
    、通出入，致不適於人起居之程度，被告或被告祖先縱有加以拆除，亦與毀損建
    物罪之構成要件不符。再證人己○○於原審調查時證稱：「我是住在被告隔壁的
    鄰居，我從出生就住在那裡了。被告也是從他祖父時代就舉家住在現址。他父親
    時代就住在現在這個地方，但不是現在的房子，而這間房子約在一、二十年前改
    建的，當時的房子沒有庭院，位置比較接近圍牆（指被告圍鐵欄杆圍籬處）的地
    方。我印象中有看過土角厝。因為我小時候都是土角厝，只有他們那一家後來有
    敷上水泥，不過敷上水泥也是很久的事了，大概是我年輕的時候。」（見原審卷
    第一三一至一三三頁）另證人即被告鄰居賴萬明、鄭許桃於桃園縣警察局龜山分
    局前去查訪時，分別陳稱：「乙○○所居住龜山鄉南上村十一鄰南崁頂六九號房
    子，大約已蓋二十多年，期間未有增建」、「乙○○所居住龜山鄉南上村十一鄰
    南崁頂六九號房子，大約二十五年前所建，之前為矮房子（古昔）」，有該分局
    專案偵查報告表在卷可稽（見偵查卷第六五、六六頁）。依證人己○○於原審結
    證，及證人賴萬明、鄭許桃於警員查訪時所稱，被告現居住之房屋應係於二十餘
    年前改建。而被告父親林克盛係於十六年三月二十四日出生；三十五年十二月十
    五日變更為戶長，並於八十年八月十七日死亡，有戶籍謄本影本在卷可考（見偵
    查卷第五八頁）。則被告現居住房屋改建時，被告父親年約五十二歲；被告約年
    二十七歲，且告訴人丙○○母親潘徐富係向被告父親收取租金，顯見該土地係被
    告父親所管領，被告辯稱現居住房屋係父親林克盛改建，自屬可信。公訴人既未
    舉證告訴人土造房屋於六十八年間，仍然存在，並具有屋面，周有門壁，足以蔽
    風雨而通出入；適於人起居；且被告現居住房屋係被告拆除告訴人等土造房屋後
    改建，即以被告沿用父親遺留之房屋，指稱告訴人等土造房屋係被告所拆除，要
    屬速斷。
六、被告住處隔鄰即桃園縣龜山鄉南上村南崁頂六七號房屋牆上留有拆除房屋遺跡，
    固經原審到場勘驗屬實。而被告辯稱：該拆除房屋痕跡，係先父於改建房屋時，
    未將原有之磚造瓦房全部拆除，及至二、三年前，因礙於前庭活動空間過小，遂
    加以拆除所致等語，亦未能舉證以資證明。然被告現居住之桃園縣龜山鄉南上村
    南崁頂六九號建物，既查無證據足證係被告拆除告訴人等土造房屋所改建，自無
    從以該屋相鄰六七號房屋牆上留有拆除痕跡，據以認定被告有毀損告訴人等所有
    建物之事實。再依公訴人勘驗筆錄所示，被告興建車庫牆上亦有遺留房屋拆除痕
    跡（見偵查卷第七一頁），惟證人己○○於原審調查時證稱：「我知道被告曾在
    他家對面以鐵皮搭建一個車庫，那個約是二、三年以前蓋的，最近拆掉的。車庫
    的那塊地早期是有人在那裡養豬，也有種橘子，是被告的母親在使用收成，後來
    就全部都撤掉變成空地，一直到後來被告才又圍起來搭建車庫。」（見原審卷第
    一三一至一三五頁）依證人己○○證言，被告興建車庫位置係被告母親原先養豬
    、種橘之地方，並無告訴人等之土造房屋，自不得以該車庫牆上之拆除痕跡為被
    告不利之認定，此外即查無證據足認被告有毀損告訴人等建物之犯行。
七、原審調查結果，認被告不構成犯罪，而為無罪之諭知，經核並無違誤。公訴人上
    訴以：被告系爭車庫部分係新設建築，顯已改變原有之使用狀況，而原有之使用
    狀況係被繼承人潘振成之菜園，業經繼承之告訴人指訴甚詳，縱該部分早經被告
    祖母作為豬圈，坍塌後再經被告之母用作菜園，後被告再建蓋車庫屬實，然佔領
    使用乃事實行為，法律上相關時效利益是否當然移轉繼承人或繼受人，似仍有商
    榷之餘地。再被告辯稱毀損之系爭土造房屋數十年前已不存在，衡情多次修繕房
    屋之被告（由履勘照片可見被告頗重視住居環境），何以前院牆壁遺有該土造房
    屋之屋簷拆除凹凸痕跡仍未見修整，併有疑問。又被告所提照片是否確為本人，
    於偵查中數度質問證明均未見提出。本件被告主張時效利益，該屋數十年前即如
    現狀，倘請調該地段部分之太空衛星空照圖即可明瞭等語。惟被告現居住之建物
    、前庭、後院及車庫均係沿襲父親使用範圍，並確信合法使用，主觀上並無不法
    所有之意圖，已如前述。被告就父親佔有時效利益能否依法繼承，核與被告有無
    構成本件竊佔犯行無涉。再被告現居住房屋留有拆除痕跡，並無證據足認係被告
    拆除告訴人等土造房屋所遺留，亦經查明如前。又一般空照圖僅得探知土地上建
    物有無變化，就建物之材質尚無法清楚辨識，公訴人聲請調閱國立中央大學太空
    遙測中心之太空衛星空照圖，能否證明告訴人等土造房屋存續期間，已有可疑，
    且縱該太空衛星空照圖能證明告訴人等土造房屋確曾存在，然依卷內事證，既無
    證據證明係被告所拆除，亦不足以認定被告有毀損建築物之犯行。公訴人上訴，
    猶指被告犯有竊佔、毀損罪行，為無理由，應予駁回。
據上論斷，應依刑事訴訟法第三百六十八條，判決如主文。
本案經檢察官陳明光到庭執行職務。
中      華      民      國      九十一     年     三     月     七      日
                              臺灣高等法院刑事第十四庭
                                  審判長法  官  陳  祐  輔
                                        法  官  洪  昌  宏
                                        法  官  陳  國  文
右正本證明與原本無異。
檢察官如不服本判決應於收受送達後十日內向本院提出上訴書狀，其未敘述上訴之理
由者並得於提起上訴後十日內向本院補提理由書（均須按他造當事人之人數附繕本）
。
                                        書記官  蔡  棟  樑
中      華      民      國    九十一    年      三      月      七      日
